臺灣高雄地方法院交通事件裁定　　　 100年度交聲字第2339號
原處分機關　高雄市政府交通局
法定代理人　王國材
異　議　人　李聰銘
上列異議人即受處分人因違反道路交通管理處罰條例案件，對於
高雄市政府交通局民國100 年11月24日所為之處分（原處分案號
：高市交裁字第裁32-B00000000號），聲明異議，本院裁定如下
：
    主  文
原處分撤銷。
李聰銘汽車駕駛人，駕駛汽車經測試酒精濃度超過規定標準，吊
扣駕駛執照拾貳個月，且接受道路交通安全講習。
    理  由
一、原處分意旨略以：異議人即受處分人李聰銘於民國99年2 月
    6 日18時37分許，明知已因服用酒類，控制力及注意力已達
    不能安全駕駛動力交通工具之程度，詎仍騎乘車牌號碼IUT-
    015 號重型機車，行駛於高雄市○○區○○路307 巷，為警
    攔查，並施以檢測，得知呼氣酒精濃度含量為每公升0.65毫
    克，而有「汽車駕駛人酒精濃度超過規定標準（0.55以上）
    」之違規，依道路交通管理處罰條例第35條第1 項第1 款規
    定，裁處罰鍰新臺幣（下同）45,000元，吊扣駕駛執照12個
    月，並應參加道路交通安全講習。
二、異議意旨略以：異議人於前揭時、地酒駕違規，業經檢察官
    以緩起訴處分確定，上開緩起訴之期間為1 年，異議人已於
    緩起訴期間屆滿前1 個月內，提供50小時之義務勞務完畢，
    惟又遭處以罰鍰，然因目前收入不佳、經濟困難，懇請撤銷
    原處分予以不罰等語。
三、經查：
  (一)關於罰鍰部分：
  按汽車駕駛人，駕駛汽車經測試檢定有酒精濃度超過規定標
    準者，處15,000元以上60,000元以下罰鍰，並當場移置保管
    該汽車及吊扣其駕駛執照1 年。汽車駕駛人有飲用酒類或其
    他類似物後其吐氣所含酒精濃度超過每公升0.25毫克或血液
    中酒精濃度超過百分之0.05以上者，不得駕車，道路交通管
    理處罰條例第35條第1  項第1 款、道路交通安全規則第114
    條第2 款分別定有明文。惟依95年2 月5 日施行之行政罰法
    （下稱修正前行政罰法）第26條第1 項規定：「一行為同時
    觸犯刑事法律及違反行政法上義務規定者，依刑事法律處罰
    之。但其行為應處以其他種類行政罰或得沒入之物而未經法
    院宣告沒收者，亦得裁處之。」，此乃一行為同時造成刑罰
    法律與行政秩序罰規定發生競合適用之關係時，基於「一事
    不二罰」之法理，經由立法程序確立應以刑罰優先為原則，
    避免行為人承受過度且重複之處罰。此觀該條立法理由明確
    揭示：「一行為同時觸犯刑事法律及違反行政法上義務規定
    時，由於刑罰與行政罰同屬對不法行為之制裁，而刑罰之懲
    罰作用較強，故依刑事法律處罰，即足資警惕時，實無一事
    二罰再處行政罰之必要。且刑事法律處罰，由法院依法定程
    序為之，較符合正當法律程序，應予優先適用。但罰鍰以外
    之沒入或其他種類行政罰，因兼具維護公共秩序之作用，為
    達行政目的，行政機關仍得併予裁處，故為第一項但書規定
    。」，其理益明。是以前揭行政罰法中刑事法律處罰優先且
    不再處以行政秩序罰之目的，既係因為行為人已接受刑罰而
    足資警惕，且已發生懲罰之作用，即無使行為人陷於雙重處
    罰之不利益，則關於刑事法律處罰之範圍自應採取實質認定
    ，凡刑事實體法或程序法中所規定客觀上剝奪行為人生命、
    自由、財產權利，主觀上亦因制裁之嚴厲性、痛苦性，其強
    度足以造成心理強制而間接達成矯正教化目的之處遇手段，
    皆應納入其中，而不以形式上符合刑法第32條至第34條所定
    主刑及從刑種類者為限，始與前揭法律規範之意旨相符。
  查異議人於99年2 月6 日18時37分許，明知已因服用酒類，
    控制力及注意力已達不能安全駕駛動力交通工具之程度，詎
    仍騎乘車牌號碼IUT-015 號重機車，行駛於高雄市○○區○
    ○路307 巷，為警攔查，並施以檢測，得知呼氣酒精濃度含
    量為每公升0.65毫克，而經臺灣高雄地方法院檢察署檢察官
    以99年度偵字第8146號為緩起訴處分，緩起訴期間為1 年，
    並命異議人向指定之公益團體、地方自治團體或社區提供50
    小時之義務勞務，上開緩起訴處分期間已於100 年5 月9 日
    期滿而未經撤銷等情，亦有臺灣高等法院被告前案紀錄表、
    臺灣高雄地方法院檢察署100 年11月17日雄檢瑞岩100 執聲
    他5759字第98883 號函在卷可稽，則異議人上開違反刑事法
    律禁止規範之犯罪事實既已明確，僅因檢察官採取緩起訴處
    分之替代性刑事處遇手段，未將該案逕行起訴或聲請簡易判
    決處刑，致其後適用之刑事訴訟程序有所區別，然就異議人
    負有向檢察官指定機構提供一定時數之勞務義務觀察，其如
    未在上開指定期間內確實履行義務，依刑事訴訟法第253 條
    之3 第1 項第3 款之規定，異議人將遭受撤銷緩起訴處分之
    不利益；反之，倘其確實遵守並履行各項緩起訴條件，除非
    合於刑事訴訟法第260 條所定情形之一，否則異議人即無再
    就同一案件遭受刑事訴追之虞。從而，異議人已因上開緩起
    訴處分而剝奪其人身自由，主觀上前揭義務勞務亦具有強制
    性、懲罰性，雖不若易科罰金係以支付金錢作為自由刑之替
    代，惟經由緩起訴處分條件之履行使其免於遭檢察官發動起
    訴程序，仍具有替代刑罰之效果，廣義而言，應屬前揭所稱
    之「實質刑事法律處罰」，而有修正前行政罰法第26條第1
    項「一事不二罰」規定之適用。是異議人因駕駛人酒精濃度
    超過規定標準之違規行為，依修正前行政罰法第26條第1 項
    前段規定，即應依刑事法律處罰之，已無再依上開道路交通
    處罰條例第35條第1 項第1 款裁處行政罰鍰之餘地。
  (二)關於吊扣駕駛執照12個月及施以道路安全講習：
    原處分機關裁處異議人吊扣駕駛執照12個月及施以道路安全
    講習部分，均係為達成遏止酒後駕車之不法行為，維護道路
    交通用路權人之安全法益等行政目的所必要之罰鍰以外之其
    他種類行政罰，依修正前行政罰法第26條第1 項但書之規定
    ，原處分機關仍得裁處，並未違反「一事不二罰」之規定，
    故此部分之裁處並無違誤。
  (三)至於行政罰法於100 年11月23日修正公布，該法第46條第2
    項規定，本法修正條文自公布日施行。依中央法規標準法第
    13 條 規定，法規明定自公布日或發布日施行者，自公布或
    發布之日起，算至第3 日起發生效力。從而100 年11月23日
    修正公布之行政罰法修正條文，應自同年月25日起發生效力
    。則行政罰法第26條第3 項於100 年11月23日修正增列「第
    一項行為（即一行為同時觸犯刑事法律及違反行政法上義務
    規定者）經緩起訴處分或緩刑宣告確定且經命向公庫或指定
    之公益團體、地方自治團體、政府機關、政府機構、行政法
    人、社區或其他符合公益目的之機構或團體，支付一定之金
    額或提供義務勞務者，其所支付之金額或提供之勞務，應於
    依前項規定裁處之罰鍰內扣抵之」，因同法第45條第3 項亦
    增列規定「本法中華民國100 年11月8 日修正之第26條第3
    項至第5 項規定，於修正施行前違反行政法上義務之行為同
    時觸犯刑事法律，經緩起訴處分確定，應受行政罰之處罰而
    未經裁處者，亦適用之；曾經裁處，因訴願、行政訴訟或其
    他救濟程序經撤銷，而於修正施行後為裁處者，亦同」，係
    以「未經裁處」為溯及既往之適用條件，惟異議人本案之違
    規行為係於99年2 月6 日，原處分機關則於100 年11月24日
    裁處，均在上揭修正條文生效日即100 年11月25日之前，仍
    有不溯及既往原則之適用。換言之，本案並無適用上揭修正
    之行政罰法第26條第3 項規定之適用，附此敘明。
四、綜上所述，本件異議人於飲酒後駕駛重機車之行為，違反道
    路交通管理處罰條例第35條第1 項第1 款規定，應吊扣駕駛
    執照12個月及應參加道路交通安全講習。是異議人就罰鍰45
    ,000元部分聲明異議，非無理由。又道路交通管理處罰條例
    第87條第1 項規定：「受處分人不服第8 條主管機關所為之
    處罰，得於接到裁決書之翌日起20日內，向管轄地方法院聲
    明異議」，此條文中所謂之「處罰」，應指包括對受處分人
    裁處之違規事實是否正當，及裁罰所引用之法條是否適當而
    言，蓋此二者有不可分離之關係，即聲明異議應以交通違規
    行為為標的，非以處罰項目為範圍。是本件異議人酒後駕車
    只有一個交通違規行為，雖異議人僅就處罰項目中之罰鍰部
    分提起異議，其餘部分（吊扣駕照12個月及應參加道路交通
    安全講習部分）並未提及，然其餘處罰項目與其交通違規行
    為是否存在既無從分離，本院自應併予審理，附此敘明。從
    而，原處分機關裁罰異議人罰鍰45,000元之處分即有不當，
    自應將原處分全部撤銷，另為裁定如主文第2 項所示。
據上論斷，應依道路交通案件處理法第20條前段，道路交通管理
處罰條例第35條第1 項第1 款，裁定如主文。
中    華    民    國   100    年    12    月    6     日
                刑事第四庭  法  官  謝文嵐
以上正本證明與原本無異。
如不服本裁定應於送達後5日內向本院提出抗告狀。
中    華    民    國   100    年    12    月    6     日
                            書記官  鄒秀珍